【裁判字號】    91,易,4143
【裁判日期】    920416
【裁判案由】    妨害兵役
【裁判全文】
臺灣高雄地方法院刑事判決            九十一年度易字第四一四三號
    公  訴  人  臺灣高雄地方法院檢察署檢察官
    被      告  甲○○
右列被告因妨害兵役案件，經檢察官聲請簡易判決處刑（九十一年度偵字第二０八二
九號），經本院高雄簡易庭認不宜依檢察官之聲請，逕為簡易判決處刑，簽由本院依
通常訴訟程序審理，本院判決如左：
    主  文
甲○○後備軍人，意圖避免召集處理，居住處所遷移，無故不依規定申報，致使點閱
召集令無法送達，處拘役貳拾日，如易科罰金，以佰元折算壹日，緩刑貳年。
    事  實
一、甲○○係後備軍人，原住高雄市○○區○○里○鄰○○街三十五號，明知其居住
    處所如有遷移，即應依規定向主管機關申報，竟於民國（下同）九十年十一日中
    旬某日遷出上開處所，無故不依後備軍人管理規則第十五條之規定，向戶政事務
    所申報異動登記，又因其為高雄市後備司令部三軍部隊點閱召集精誠四二一之二
    號之征召常兵之應召員，致使高雄市後備司令部於九十一年六月六日所核發指定
    其應於九十一年七月十六日，前往高雄縣阿蓮鄉復安村二０四號「天山營區」報
    到之點閱召集令，由轄區高雄市政府警察局三民第二分局警員翁瑞林分別於九十
    一年七月五日及同年七月八日前往甲○○上揭居住處所送達時，因未會晤本人而
    無法送達。
二、案經高雄市後備司令部移送臺灣高雄地方法院檢察署檢察官聲請簡易判決處刑。
    理  由
一、訊據被告甲○○對於右開事實坦承不諱，此外，復有點閱召集令暨回執、後備軍
    人行方不明、遷出未報移送法辦年籍表及召集令交付通知書各一份附卷可稽，被
    告之自白應為真實而可採信；綜上所述，本件被告犯罪事證明確，其妨害兵役治
    罪條例犯行，應堪認定，依法應予論科。
二、查被告甲○○係依法退伍之人員，屬兵役法第二十七條之後備軍人，其於依法點
    檢或校閱而為點閱召集時，有受點閱召集之義務，而後備軍人居住處所遷移之申
    報，後備軍人管理規則第四章第十七條至第十九條設有詳盡之規定。後備軍人居
    住處所有所異動，自應依照該『規定』申報。縱有不能依各該條規定申報之情形
    ，亦應依戶籍法第三十一條及該規則第二十條之規定，向暫住地之警察分駐、派
    出所為流動人口登記，方屬合法。而依九十一年六月二十六日修正公布，並自同
    日施行，而於同月二十八日生效之妨害兵役治罪條例第十條第三項規定，後備軍
    人居住處所遷移，無故不依規定申報，致使召集令無法送達者，即以意圖避免召
    集論；綜上所述，凡上開妨害兵役治罪條例公布施行後之後備軍人住居所遷移，
    無故不依各該規定申報其住居所之遷移者，即屬『不依規定申報』，如因其不依
    規定申報致使召集令無法送達者，即以意圖避免召集論，而當然犯妨害兵役治罪
    條例之罪。茲所謂『無故』，係指無法律上之原因或無正當理由者而言（最高法
    院八十六年度台非字第一四號判決參照）。是後備軍人居住處所遷移，即應依相
    關規定辦理申報登記。被告在未向主管機關申報住所異動之情形下，擅自遷移住
    所，致使點閱召集令無法對其送達，核其所為，係犯妨害兵役治罪條例之罪。又
    查妨害兵役治罪條例已於九十一年六月二十六日修正公布，並自同日施行，而於
    同月二十八日生效，修正前該條例第十一條第三項之居住處所遷移無故不申報致
    召集令無法送達罪，應依同條例第七條第二項科刑之條文，修正後分別移至第十
    條第三項及第六條第二項，本件被告甲○○雖於前開法律修正前之九十年十一月
    中旬間某日遷出上開居住處所，惟是時尚未受本件點閱召集令之送達，而於前開
    法律修正後之九十一年七月五日及九十一年七月八日始經員警送達本件點閱召集
    令未果，是本件自應適用修正後法律，而無庸比較新舊法，併此敘明。核被告甲
    ○○所為，係犯違反修正後妨害兵役治罪條例第十條第三項、第一項第三款之規
    定，應依修正後同條例第六條第二項之規定論罪科刑。爰審酌被告犯罪後坦承犯
    行，態度良好，其無故未依規定申報住所遷移致犯本罪之行為，衡其犯罪動機單
    純、犯罪所生危害尚微等一切情狀，量處如主文所示之刑，並諭知如易科罰金之
    折算標準，以為懲儆。又被告前未曾受有期徒刑以上刑之宣告，有臺灣高雄地方
    法院檢察署刑案資料查註紀錄表及臺灣高等法院被告全國前案紀錄表各一份在卷
    可查，因一時失慮，偶罹刑典，事後已坦承犯行，深具悔意，經此刑之宣告後，
    應知警惕而無再犯之虞，本院因認暫不執行其刑為當，予以宣告緩刑，用啟自新
    。
據上論斷，應依刑事訴訟法第四百五十二條、第二百九十九條第一項前段，修正後妨
害兵役治罪條例第十條第三項、第一項第三款、第六條第二項，刑法第十一條前段、
第四十一條第一項前段、第七十四條第一款，罰金罰鍰提高標準條例第二條，判決如
主文。
本案經檢察官黃俊嘉到庭執行職務。
中      華      民      國    九十二    年      四      月      十六    日
                                  臺灣高雄地方法院刑事第六庭
                                      法  官  李怡諄
右正本證明與原本無異。
如不服本判決，應於判決送達後十日內，向本院提出上訴狀。
                                      書記官  陳孟瑩
中    華    民    國    九十二    年      四      月      十六        日
附錄本件論罪條文：
妨害兵役治罪條例第六條
意圖避免教育召集或勤務召集，而有下列行為之一者，處三年以下有期徒刑：
一  捏造免役、除役、轉役或免除召集原因者。
二  毀傷身體者。
三  拒絕接受召集令者。
四  應受召集，無故逾應召期限二日者。
五  使人頂替本人應召者。
無故不參加點閱召集，或意圖避免點閱召集，而有前項第一款至第三款及第五款行為
之一者，處一年以下有期徒刑、拘役或科新臺幣九萬元以下罰金。
國民兵為避免應召集輔助軍事勤務犯第一項之罪者，處三年以下有期徒刑。
妨害兵役治罪條例第十條
後備軍人意圖避免召集處理有下列行為之一者，處一年以下有期徒刑、拘役或科新臺
幣九萬元以下罰金：
一  離營歸鄉無故不依規定報到，或重複申報戶籍者。
二  拒絕依規定調查，或體格檢查不到者。
三  居住處所遷移，無故不依規定申報者。
國民兵犯前項第三款之罪者，處六月以下有期徒刑、拘役或科新臺幣三萬元以下罰金
。
後備軍人犯第一項之罪或國民兵犯前項之罪，致使召集令無法送達者，以意圖避免召
集論；分別依第五條或第六條科刑。


司法院資訊處製作；財團法人民間司法改革基金會備份。
